ACORDAO-COMPLETO-2368058

ACÓRDÃO 2328/2019 ATA 38/2019 - PLENÁRIO

VISTOS, relatados e discutidos estes autos em que se aprecia, nesta fase processual, embargos de declaração opostos por ICTS Global do Brasil Ltda. ao Acórdão 1660/2019-TCU-Plenário, que referendou medida cautelar deferida nos autos de representação formulada pela própria embargante,
ACORDAM os Ministros do Tribunal de Contas da União, reunidos em sessão do Plenário, ante as razões expostas pelo Relator, em:
9.1. com fundamento no art. 34 da Lei nº 8.443/1992 c/c o art. 287 do RITCU, conhecer dos embargos de declaração opostos por ICTS Global do Brasil Ltda., para, no mérito, acolhê-los, visando esclarecer que a embargante não pode ser admitida nos autos seja como interessada seja como amicus curiae, dada a ausência de preenchimento dos requisitos regimentais e legais para tanto;
9.2. dar ciência desta deliberação à recorrente.

Embargos de declaração interposto por ICTS Global do Brasil LTDA. ao Acordão 1.660/2019-Plenário.

Petróleo Brasileiro S.A.

3. Interessados/Responsáveis/Recorrentes:
3.1. Interessados: Contato Seguro Prevenção de Riscos Empresariais Ltda. (10.916.727/0001-77); Petróleo Brasileiro S.A. (33.000.167/0001-01)
3.2. Recorrente: ICTS Global do Brasil Ltda. (08.399.167/0001-89).

13.1. Ministros presentes: José Mucio Monteiro (Presidente), Walton Alencar Rodrigues, Benjamin Zymler (Relator), Aroldo Cedraz e Raimundo Carreiro.
13.2. Ministros-Substitutos convocados: Augusto Sherman Cavalcanti e Marcos Bemquerer Costa.

ACORDAO-COMPLETO-2383108

Acórdão 2772/2019 - Plenário

ACORDAO-COMPLETO-2408155

Acórdão de Relação 1367/2020 - Plenário

Acórdão de Relação

BENJAMIN ZYMLER

Ministro Benjamin Zymler.

Embargos de declaração opostos por ICTS Global do Brasil Ltda. ao Acórdão 1660/2019-TCU-Plenário, que referendou medida cautelar deferida nos autos de representação formulada pela própria recorrente, determinando a suspensão da execução do contrato formalizado pela Petróleo Brasileiro S.A. com a empresa Contato Seguro Prevenção de Riscos Empresariais Ltda. (CNPJ 10.916.727/0001-77) , resultante da licitação referente à oportunidade 7002304463, abstendo-se de realizar pagamentos à referida pessoa jurídica até que o Tribunal decida sobre o mérito da representação.
2.	Alega o embargante a ocorrência de omissão no acórdão recorrido em relação ao seu pedido de ingresso nos autos na condição de terceira interessada.
3.	Segundo a recorrente:
"8. No presente caso, a embargante teve direito subjetivo próprio prejudicado, uma vez que foi desclassificada na Oportunidade 7002304463, enquanto a sociedade empresária CONTATO SEGURO PREVENÇÃO DE RISCOS LTDA. ("CONTATO SEGURO") foi considerada, inadequadamente, habilitada no mesmo processo licitatório.
9. Foi em face desta indevida desclassificação que a ora embargante apresentou a esta Corte de Contas a Representação Processo 016.047/2019-2 - alertando para possíveis irregularidades no processo licitatório mencionado - no âmbito da qual busca, no mérito, o reconhecimento da ilegalidade de sua desclassificação no certame e, por conseguinte, a posterior adjudicação e homologação da licitação em seu nome.
10. Nesse contexto, resta claro que existe a possibilidade de a embargante ter direito subjetivo próprio prejudicado, sendo que a decisão final proferida nos presentes autos influencia diretamente a esfera jurídica da embargante.
11. Considerando, ainda, a efetiva possibilidade de a embargante colaborar com a elucidação do caso em exame, requer seja deferido o seu pedido de ingresso como parte interessada nos presentes autos, na linha do que restou decido por este Tribunal por meio do Acórdão 1642/2016-TCU-Plenário, de relatoria do Min. Walton Alencar Rodrigues (...) "
4.	Alternativamente, caso se entenda que a embargante não preenche os requisitos para ingressar nos autos como parte interessada, requer-se, em razão do princípio da eventualidade, que seja deferida sua intervenção na condição de amicus curiae, considerando-se a sua capacidade de apresentar elementos que contribuam com a análise do mérito da questão por este Tribunal.
	É o Relatório.

8.1. Diego Souza Galvao e outros, representando Contato Seguro Prevenção de Riscos Empresariais Ltda.
8.2. Igor Fellipe Araujo de Sousa (41.605/OAB-DF) e outros, representando ICTS Global do Brasil Ltda.
8.3. Elisabete Barbosa Ruberto (169700/OAB-RJ) e outros, representando Petróleo Brasileiro S.A.

Não atuou.

EMBARGOS DE DECLARAÇÃO. ALEGAÇÃO DE OMISSÃO NA DECISÃO EMBARGADA EM FACE DA AUSÊNCIA DE APRECIAÇÃO DE PEDIDO PARA INGRESSO NOS AUTOS NA CONDIÇÃO DE INTERESSADO. VÍCIO EXISTENTE. NECESSIDADE DE SE PRESTAR ESCLARECIMENTOS QUANTO AO PEDIDO FORMULADO. RECURSO ACOLHIDO SEM ATRIBUIÇÃO DE EFEITOS INFRINGENTES.

REPRESENTAÇÃO (REPR)

Secretaria de Controle Externo de Aquisições Logísticas (Selog).

De início, conheço dos presentes embargos declaratórios, por estarem preenchidos os seus pressupostos legais e regimentais de admissibilidade.
2.	Quanto ao mérito, dispõe o caput do artigo 34 da Lei 8.443/1992 que "cabem embargos de declaração para corrigir obscuridade, omissão ou contradição da decisão recorrida".
3.	No mesmo sentido, o artigo 287 do RITCU estabelece que "cabem embargos de declaração quando houver obscuridade, omissão ou contradição em acórdão do Tribunal".
4.	Daniel Amorim Assumpção Neves, ao analisar os vícios que legitimam o ingresso dos embargos declaratórios no âmbito do processo civil, ensina que:
"A omissão refere-se à ausência de apreciação de questões relevantes sobre as quais o órgão jurisdicional deveria ter se manifestado, inclusive as matérias que deva conhecer de ofício. Ao órgão jurisdicional é exigida a apreciação tanto dos pedidos como dos fundamentos de ambas as partes a respeito desses pedidos. Sempre que se mostre necessário, devem ser enfrentados os pedidos e os fundamentos jurídicos do pedido e da defesa, sendo que essa necessidade será verificada no caso concreto, em especial na hipótese de cumulação de pedidos, de causas de pedir e de fundamentos de defesa.
 (...) 
A obscuridade, que pode ser verificada tanto na fundamentação quanto no dispositivo, decorre da falta de clareza e precisão da decisão, suficiente a não permitir a certeza jurídica das questões resolvidas. (...) 
 (...) 
O terceiro vício que legitima a interposição dos embargos de declaração é a contradição, verificada sempre que existirem proposições inconciliáveis entre si, de forma que a afirmação de uma logicamente significará a negação da outra. Essas contradições podem ocorrer na fundamentação, na solução das questões de fato e/ou de direito, bem como no dispositivo, não sendo excluída a contradição entre a fundamentação e o dispositivo, considerando-se que o dispositivo deve ser a conclusão lógica do raciocínio desenvolvido durante a fundamentação. O mesmo poderá ocorrer entre a ementa e o corpo do acórdão e o resultado do julgamento proclamado pelo presidente da sessão e constante da tira ou minuta, e o acórdão lavrado."  (in Manual de Direito Processual Civil, 3ª Ed., Editora Método, p. 718-719) .
5.	No caso concreto, consoante se extrai do relatório, alega a recorrente a ocorrência de omissão na decisão embargada, por entender, em síntese, que não foi apreciado o seu pedido de ingresso nos autos na condição de interessado.
6.	Da leitura do voto que fundamentou a decisão embargada, verifica-se que o pedido de ingresso da representante, ora recorrente, na qualidade de interessado nos presentes autos, de fato, não foi apreciado, a despeito de ter sido formulado no bojo da representação apresentada perante esta Corte.
7.	Posto isso, passo à análise da questão, registrando, de antemão, que a jurisprudência deste Tribunal é firme no sentido de que a qualificação como representante não o eleva automaticamente à condição de interessado, devendo tal condição ser reconhecida pelo relator do feito, ante a demonstração da possibilidade do representante vir a ter direito subjetivo próprio prejudicado pela decisão a ser exarada pelo Tribunal (v.g. Acórdãos 2.873/2010, 1.944/2013 e 2.586/2018, todos do Plenário) .
8.	No caso concreto, não vislumbro a possibilidade de a decisão de mérito a ser proferida nestes autos afetar de maneira direta e imediata direitos subjetivos da representante, haja vista que o eventual reconhecimento da procedência da representação ensejará a anulação de todo o certame realizado pela Petrobras, com a consequente realização de outro, se assim desejar o órgão jurisdicionado, haja vista a ocorrência de possível prejuízo à competitividade e à obtenção da proposta mais vantajosa, ofendendo-se o disposto no caput do art. 31 da Lei 13.303/2016.
9.	Não há, portanto, razão legítima para a representante ingressar no feito como interessado, sendo certo, de outro lado, que a eventual contribuição para o deslinde da questão tratada nos autos, mediante apresentação de informações e de indicação de fatos, também não é razão suficiente para elevar a representante à condição de interessado, tendo em vista que este Tribunal dispõe dos meios próprios para tanto, podendo diligenciar a órgãos e entidades, além de requisitar informações ou promover inspeções.
10.	Também por essa razão, indefiro o pedido alternativo de ingresso da representante nos autos na qualidade de amicus curiae, até mesmo diante da sua ausência de representatividade e de especialização para a matéria, conforme exigido no art. 138 do Código de Processo Civil, cuja aplicação se dá de forma subsidiária no âmbito deste Tribunal, nos termos da Súmula 103 desta Corte: "na falta de normas legais regimentais específicas, aplicam-se, analógica e subsidiariamente, no que couber, a juízo do Tribunal de Contas da União, as disposições do Código de Processo Civil".
11.	Desse modo, entendo que a representante, ora embargante, não pode ser admitida nos autos seja como interessada seja como amicus curiae, sendo o caso de se acolher os presentes embargos declaratórios tão somente para que haja o esclarecimento da questão.
Ante o exposto, VOTO no sentido de que o Tribunal adote o Acórdão que ora submeto à deliberação deste Colegiado.
TCU, Sala das Sessões Ministro Luciano Brandão Alves de Souza, em 2 de outubro de 2019.
BENJAMIN ZYMLER 
Relator